ACORDAO-COMPLETO-2477692

ACÓRDÃO 1319/2022 ATA 6/2022 - PRIMEIRA CÂMARA

VISTOS, relatados e discutidos estes autos de processo de concessão de aposentadoria a ex-servidores do Instituto Federal de Educação, Ciência e Tecnologia da Bahia,
ACORDAM os Ministros do Tribunal de Contas da União, reunidos em sessão da Primeira Câmara, diante das razões expostas pelo relator e com fundamento na Constituição Federal, art. 71, III e IX, e na Lei 8.443/1992, arts. 1º, V, e 39, II, em:
9.1. considerar ilegais e negar registro aos atos de aposentadoria dos srs. Aurelina Conceição Sacramento, Bernardo Ferreira da Cruz Neto e José Jorge Barros de Santana;
9.2. determinar ao Instituto Federal de Educação, Ciência e Tecnologia da Bahia que adote as seguintes providências, sob pena de responsabilidade solidária da autoridade administrativa omissa:
9.2.1. dê ciência do inteiro teor desta deliberação aos interessados no prazo de quinze dias e faça juntar a estes autos os comprovantes das notificações nos quinze dias subsequentes;
9.2.2. verifique se o interessado José Jorge Barros de Santana veio a óbito, conforme consta de informação obtida do sistema Sisobi e, em caso positivo, suspenda imediatamente o pagamento dos proventos de aposentadoria;
9.2.3. suspenda no prazo de quinze dias os pagamentos efetuados com base nos atos ora impugnados, haja vista que os inativos não laboraram de fato sob o regime de dedicação exclusiva;
9.2.4. instaure processo administrativo com vistas a obter o ressarcimento dos valores pagos indevidamente aos interessados nos últimos cinco anos, observadas as garantias do contraditório e da ampla defesa, inclusive ao espólio do sr. José Jorge Barros de Santana, se confirmado seu falecimento;
9.2.5. no caso de futura concessão de pensão civil a dependente do sr. José Jorge Barros de Santana, abstenha-se de calcular o benefício previdenciário com base na remuneração devida ao professor do EBTT que trabalha sob o regime de dedicação exclusiva.

Aposentadoria. Magistério. Dedicação exclusiva.

Primeira Câmara

Instituto Federal de Educação, Ciência e Tecnologia da Bahia.

3. Interessados/Responsáveis:
3.1. Interessados: Aurelina Conceição Sacramento (XXX.494.575-XX); Bernardo Ferreira da Cruz Neto (XXX.886.215-XX); José Jorge Barros de Santana (XXX.042.245-XX).

13.1. Ministros presentes: Walton Alencar Rodrigues (Presidente), Benjamin Zymler (Relator) e Jorge Oliveira.
13.2. Ministros-Substitutos presentes: Augusto Sherman Cavalcanti e Weder de Oliveira.

BENJAMIN ZYMLER

Adoto como relatório a instrução realizada no âmbito da Secretaria de Fiscalização de Integridade de Atos e Pagamentos de Pessoal e de Benefícios Sociais (Sefip) , à qual anuiu a representante do Ministério Público junto ao Tribunal de Contas da União (MPTCU) :
"INTRODUÇÃO
1.	Trata-se de atos de concessão de aposentadoria acima mencionados, de ex-servidores do Instituto Federal de Educação, Ciência e Tecnologia da Bahia.
2.	Os atos foram submetidos eletronicamente, para fim de registro, à apreciação do Tribunal de Contas da União (TCU) , de acordo com o art. 71, inciso III, da Constituição Federal. 
EXAME TÉCNICO
Encaminhamentos anteriores
3.	À peça 10, consta instrução propondo que os atos objeto destes autos fossem apreciados pela legalidade, a qual contou com anuência da Unidade Técnica (peça 11) , e com parecer favorável por parte do MP/TCU (peça 13) .
4.	Por meio do Acórdão 1209/2021-TCU-Primeira Câmara, relator Ministro Benjamin Zymler, foi exarada a seguinte determinação:
1.7.1. determinar à Sefip que verifique: 
1.7.1.1. se os servidores Bernardo Ferreira da Cruz Neto, José Jorge Barros de Santana e Aurelina Conceição Sacramento cumpriram o regime de dedicação exclusiva; 
1.7.1.2. se o servidor José Jorge Barros de Santana incorreu na vedação prevista na Lei 8.112/1990, art. 117, inciso X;
5.	Destarte, a presente instrução tem por objetivo cumprir o determinado.
Exame das constatações
6.	A seguir, analisar-se-á, para cada interessado, o respectivo ato de aposentadoria, conforme determinação do Ministro-relator.
Em relação ao Sr. BERNARDO FERREIRA DA CRUZ NETO
7.	Em análise do ato objeto destes autos, verifica-se que o interessado foi inativado em 06/06/2019, com proventos integrais, computados mais de 39 anos de tempo de atividade. Incorporou, ainda, 19% a título de adicional por tempo de serviço.
8.	Em consulta aos sistemas informatizados desta Corte, verifica-se a existência de outro vínculo do interessado, no período de 2014 a 2018 como professor na 'SOC CIVIL EDUC E DE ENG ELETRO MEC BAHIA' (data de admissão em 1/11/79) .
9.	Destarte, considerando que o interessado se inativou no regime de 'dedicação exclusiva', a situação fere o Decreto 94.664/87 (art. 14, inciso I) , que não permite outra atividade remunerada por parte do professor que detenha o regime de 'dedicação exclusiva', a não ser vinculada ao próprio exercício do magistério (pró-labore por pesquisa, participação em banca de concurso público etc.) . 
10.	Além disso, por analogia, a acumulação de aposentadoria de professor em regime de dedicação exclusiva com outra aposentadoria, mesmo que não tenha havido exercício concomitante dos cargos, é irregular, já que o instituto da acumulação se dirige à titularidade de cargos, empregos e funções públicas, e não apenas à percepção de vantagens pecuniárias (Acórdãos 10.956/2015, de relatoria do Ministro Augusto Nardes, e 7.985/2017, de relatoria da Ministra Ana Arraes, ambos da 2ª Câmara, e 10.411/2019, de relatoria do Ministro-Substituto André Luís de Carvalho, e 8.845/2019, de relatoria do Ministro Walton Alencar Rodrigues, ambos da 1ª Câmara) .
11.	Diante disso, resta propor que o ato seja apreciado pela ilegalidade.
Em relação ao Sr. JOSE JORGE BARROS DE SANTANA
12.	Em análise do ato objeto destes autos, verifica-se que o interessado foi inativado em 11/07/2019, com proventos integrais, computados mais de 42 anos de tempo de atividade. Incorporou, ainda, 22% a título de adicional por tempo de serviço.
13.	Em análise do contracheque à peça 17 e em cotejo com a tabela salarial à peça 19, não se verifica irregularidade nos proventos pagos.
14.	Cabe ressaltar que, em consulta aos sistemas informatizados desta Corte, verifica-se a existência de outros vínculos do interessado, no período de 2010-11 como técnico na 'FUNDACAO BRASILEIRA DE TECNOLOGIA DA SOLDAGEM' e professor/instrutor na 'INSPEC NORPROJ - INSPECAO E PROJETOS LTDA'.  
15.	O interessado consta também registrado como 'sócio administrador' nas empresas 'CASA DO INSPETOR - TREINAMENTOS E SERVICOS LTDA' - período 2010-11 (CNPJ 08.922.939/0001-15) e 'JOBRAF COMERCIO E SERVICOS LTDA' - período 2007-2015 (CNPJ 09.109.530/0001-47) ; ambas na condição de 'baixada', ou seja, inativas como entidades empresariais. A priori, a condição do servidor público com 'sócio administrador' em sociedade privada é vedada pelo artigo 117, X, da Lei 8112/90, cabendo à Administração Pública apurar a possível infração disciplinar.
16.	Destarte, considerando que o interessado se inativou no regime de 'dedicação exclusiva', a situação fere o Decreto 94.664/87 (art. 14, inciso I) , conforme já foi exposto nos itens 9 e 10 desta instrução
17.	Em vista do exposto, caberá proposta de apreciar o ato pela ilegalidade, expedindo ciência ao Gestor sobre a possível infração funcional acima disposta.
Em relação a Sra. AURELINA CONCEICAO SACRAMENTO
18.	Em análise do ato objeto destes autos, verifica-se que a interessada foi inativada em 02/09/2019, com proventos integrais, computados mais de 33 anos de tempo de atividade (considerando o tempo insalubre averbado) . Incorporou, ainda, adicional por tempo de serviço e quintos. 
19.	Em consulta aos sistemas informatizados desta Corte, constata-se a existência de outro vínculo, em 2018 como professor na 'PREFEITURA MUNICIPAL DE CANDEIAS' (data de admissão em 28/4/1986) .
20.	Destarte, considerando que a interessada se inativou no regime de 'dedicação exclusiva', a situação fere o Decreto 94.664/87 (art. 14, inciso I) , conforme já foi exposto nos itens 9 e 10 desta instrução.
21.	Em vista do exposto, caberá proposta de apreciar o ato pela ilegalidade.
CONCLUSÃO
22.	Será proposto que os atos sejam apreciados pela ilegalidade, ante a constatação de exercício de outra atividade em concomitância ao desempenho das atividades de magistério no regime de dedicação exclusiva, o que é vedado pelo artigo 14, inciso I, do Decreto nº 94.664/87, e contra a Jurisprudência desta Corte (vide item 10) .
- JOSE JORGE BARROS DE SANTANA, CPF XXX.042.245-XX, ato número 92414/2019 (inicial) .
- BERNARDO FERREIRA DA CRUZ NETO, CPF XXX.886.215-XX, ato número 82070/2019 (inicial) ;
- AURELINA CONCEICAO SACRAMENTO, CPF XXX.494.575-XX, ato número 128189/2019 (inicial) .
23.	Importa observar que os atos foram disponibilizados ao TCU há menos de cinco anos. Registre-se ainda que a análise do presente feito observou o regramento inscrito na Resolução TCU 315/2020.
PROPOSTA DE ENCAMINHAMENTO
24.	Ante o exposto, propõe-se:
a) considerar ilegal e recusar registro aos atos abaixo nominados, com base nos arts. 71, inciso III, da Constituição Federal, 1º, inciso V, e 39, inciso II, da Lei 8.443/1992 e 260, § 1º, do Regimento Interno do Tribunal de Contas da União (TCU) ;
- JOSE JORGE BARROS DE SANTANA, CPF XXX.042.245-XX, ato número 92414/2019 (inicial) .
- BERNARDO FERREIRA DA CRUZ NETO, CPF XXX.886.215-XX, ato número 82070/2019 (inicial) ;
	- AURELINA CONCEICAO SACRAMENTO, CPF XXX.494.575-XX, ato número 128189/2019 (inicial) .
b) dispensar a devolução dos valores indevidamente recebidos até a data da ciência do Instituto Federal de Educação, Ciência e Tecnologia da Bahia do Acórdão que vier a ser proferido, com base no Enunciado 106 da Súmula da Jurisprudência do TCU;
c) determinar ao Instituto Federal de Educação, Ciência e Tecnologia da Bahia, com base no art. 45 da Lei 8.443/1992 e no art. 4º, inciso I, da Resolução TCU 315/2020, que:
c.1) faça cessar os pagamentos decorrentes dos atos impugnados, comunicando ao TCU, no prazo de quinze dias, as providências adotadas, nos termos dos art. 262, caput, do Regimento Interno do TCU, 8º, caput, da Resolução - TCU 206/2007;
c.2) cadastre, se for o caso, novos atos, livres da irregularidade apontada, submetendo-o ao TCU no prazo de trinta dias, nos termos dos arts. 262, § 2º, do Regimento Interno do TCU e 19, § 3º, da Instrução Normativa - TCU 78/2018;
c.3) informe aos interessados o teor do Acórdão que vier a ser prolatado, encaminhando ao TCU, no prazo de trinta dias, comprovante da data de ciência pelo respectivo interessado, nos termos do art. 4º, § 3º, da Resolução - TCU 170/2004; alertando-os de que o efeito suspensivo proveniente de eventual interposição de recurso não os exime da devolução dos valores indevidamente percebidos após a notificação, em caso de não provimento desse recurso.
d) dar ciência ao Instituto Federal de Educação, Ciência e Tecnologia da Bahia acerca do fato do Sr. JOSE JORGE BARROS DE SANTANA ter constado como 'sócio administrador' nas sociedades privadas abaixo descritas, ocorrendo em possível infração disciplinar descrita no artigo 117, inciso X, da Lei 8112/90:
- CASA DO INSPETOR - TREINAMENTOS E SERVICOS LTDA' - período 2010-11 (CNPJ 08.922.939/0001-15) ;
- 'JOBRAF COMERC"
É o relatório.

não há.

Procuradora-Geral Cristina Machado da Costa e Silva.

PESSOAL. APOSENTADORIA. MAGISTÉRIO. REGIME DE DEDICAÇÃO EXCLUSIVA. VIOLAÇÃO. ILEGALIDADE E NEGATIVA DE REGISTRO. DETERMINAÇÃO PARA INSTAURAÇÃO DE PROCESSOS ADMINISTRATIVOS PARA BUSCAR A REPARAÇÃO DO ERÁRIO RELATIVAMENTE AOS PAGAMENTOS IRREGULARES FEITOS NOS ÚLTIMOS CINCO ANOS. FALECIMENTO DE UM DOS INTERESSADOS. CONSIDERAÇÕES.

APOSENTADORIA (APOS)

Secretaria de Fiscalização de Integridade de Atos e Pagamentos de Pessoal e de Benefícios Sociais (Sefip).

Trata-se de processo de aposentadoria de servidores do Instituto Federal de Educação, Ciência e Tecnologia da Bahia (IFBA) .
2. Por meio do Acórdão 1209/2021-TCU-Primeira Câmara (pç. 14, de minha relatoria) , foram registradas as aposentadorias de alguns dos servidores da entidade, a saber, os srs. Affonso José de Sousa Alves Filho, Arleno José de Jesus, Irismar de Souza Belchior e Mônica Pinto Sacramento.
3. Em relação aos demais, os professores do Ensino Básico, Técnico e Tecnológico (EBTT) , em regime de dedicação exclusiva, Bernardo Ferreira da Cruz Neto, Aurelina Conceição Sacramento e José Jorge Barros de Santana, foi determinado à Sefip que verificasse se houve observância do regime de trabalho ao qual estavam submetidos. 
4. Além disso, foi determinado à unidade técnica que averiguasse se o servidor José Jorge Barros de Santana teria incorrido na vedação prevista no inciso X do art. 117 da Lei 8.112/1990.
5. Em sua nova instrução, a Sefip apontou violação do regime de dedicação exclusiva pelos mencionados interessados. 
6. O professor Bernardo Ferreira da Cruz Neto teria mantido vínculo com a Sociedade Civil de Educação e de Engenharia Eletro Mecânica da Bahia (onde foi admitido em 1º/11/1979) , entre 2014 e 2018.
7. Já o professor José Jorge Barros de Santana teria mantido os seguintes vínculos, no período de 2010 a 2011:
a) com a Fundação Brasileira de Tecnologia da Soldagem (27.282.748/0001-80) ;
b) com a empresa Inspeção e Projetos Ltda. (00.374.278/0001-29) .  
8. Ademais, verificou-se que o interessado era sócio-administrador das empresas "Casa do Inspetor - Treinamentos e Serviços Ltda. (08.922.939/0001-15) , de 2010 a 2011, e "Jobraf Comércio e Serviços Ltda" (CNPJ 09.109.530/0001-47) , no período de 2007 a 2015.
9. No tocante à professora Aurelina Conceição Sacramento, foi apontada a existência de outro vínculo no ano de 2018 com a Prefeitura Municipal de Candeias, onde a interessada ocupava o cargo de professora, para o qual foi admitida em 28/4/1986.
10. Por conseguinte, foi proposta a negativa de registro e dispensa da devolução dos valores indevidamente recebidos, nos termos do Enunciado 106 da Súmula de Jurisprudência desta Corte.
11. Por fim, a unidade técnica propôs que fosse dada ciência à origem de que o sr. José Jorge Barros de Santana atuava como sócio-administrador da Fundação Brasileira de Tecnologia da Soldagem e da empresa Inspeção e Projetos Ltda.
12. Assiste razão parcial aos pareceres.
13. Os elementos obtidos demonstram claramente que os servidores violaram o regime de dedicação exclusiva, inclusive nos anos que antecederam suas aposentadorias.
14. Nessa circunstância, não há como se beneficiarem desse regime na aposentadoria e surge o dever de a administração buscar a reparação do dano pelos pagamentos irregulares, tanto dos proventos quanto das remunerações.
15. A despeito dos períodos informados pela Sefip, os interessados, na verdade, vinham de longa data mantendo outros vínculos e percebendo irregularmente remuneração devida ao servidor que labora no regime de dedicação exclusiva.
16. O sr. Bernardo Ferreira da Cruz Neto, por exemplo, foi admitido na Sociedade Civil de Educação e de Engenharia Eletro Mecânica da Bahia em 1º/11/1979 e, apenas a título ilustrativo, recebia pelo regime de dedicação exclusiva no ano de 2000 (vencimento básico de R$ 652,20, nível E2, com aperfeiçoamento) .
17. Já o senhor José Jorge Barros de Santana foi sócio-administrador da Casa do Inspetor Treinamentos e Serviços Ltda. no ano de 2007, momento no qual também era remunerado pelo regime de dedicação exclusiva.
18. Já a sra. Aurelina Conceição Sacramento mantinha vínculo com a Prefeitura Municipal de Candeias desde 1986. Conquanto a acumulação de cargos de magistério não seja irregular por si só, impede sua inclusão no regime de dedicação exclusiva.
19. Dada a notória irregularidade de receber por um regime de trabalho sabidamente descumprido, não vislumbro a possibilidade de se presumir a boa-fé dos interessados, tanto na atividade quanto na inatividade.
20. Dessarte, é de se determinar ao IFBA que instaure processo administrativo com vistas a buscar a reparação do Erário relativamente aos cinco últimos anos.
21. E, no tocante ao sr. José Jorge Barros de Santana, o exercício de gerência comercial pode ensejar sua demissão ou cassação de aposentadoria, consoante disposição no inciso XIII do art. 132 da Lei 8.112/1990 e no art. 134 da mesma lei. Contudo, diante do óbito do interessado, não há mais que se falar em sua apenação.
22. Consta do sistema Sisobi que esse interessado faleceu em 7 de janeiro próximo passado. Contudo, a entidade ainda realizou o pagamento de proventos no mês de fevereiro seguinte.
23. Portanto, deve-se expedir determinação para o IFBA para que adote providências para fazer cessar os pagamentos ao servidor falecido.
24. Assim, diante da possibilidade de futura concessão de pensão civil, as irregularidades concernentes ao incorreto enquadramento do servidor no regime de dedicação exclusiva devem ser apuradas, inclusive com vista à reparação do Erário pelo espólio. 
Diante do exposto, VOTO por que o Tribunal adote a deliberação que ora submeto a este colegiado.
TCU, Sala das Sessões, em 15 de março de 2022.
BENJAMIN ZYMLER 
Relator